【裁判字號】    99,聲簡再,3
【裁判日期】    991011
【裁判案由】    聲請再審
【裁判全文】
臺灣基隆地方法院刑事裁定             99年度聲簡再字第3號
聲  請  人  臺灣基隆地方法院檢察署檢察官
受  判決人  甲○○
上列聲請人因受判決人竊盜案件，對於本院基隆簡易庭中華民國
99年4月16日99年度基簡字第285號確定判決，聲請再審（99年度
執聲再字第2號），本院裁定如下：
    主  文
再審之聲請駁回。
    理  由
一、聲請再審意旨略以：受判決人甲○○因竊盜案件，經臺灣基
    隆地方法院於民國99年4 月16日以99年度基簡字第285 號判
    決判處有期徒刑2 月，並於99年5 月3 日確定。惟查，受判
    決人係於99年2 月12日上午7 時許，僱請不知情之貨車司機
    吳銘勝及挖土機司機洪瑞鴻，至臺北縣瑞芳鎮金瓜石茶壺山
    產業道路朝寶亭旁，以挖土機將用於邊坡擋土用之鋼軌樁39
    支均抽離後放置於路旁，且將其中3 支搬運置於大貨車上而
    竊取之，致造成該處地表龜裂，邊坡坡頂有土石崩落之情形
    ，業經證人韓洪元、林麟證述明確，復有臺北縣政府99年
    3 月15日會勘紀錄及現場勘查照片在卷可稽，核受判決人所
    為，係違反水土保持法第32條第1 項之罪，與原審判決所認
    定之竊盜罪，係想像競合犯之關係，應從一重論以違反水土
    保持法第32條第1 項之罪。而前述確實之新證據並未經原審
    判決審酌，自得聲請再審。為此，依刑事訴訟法第422 條第
    2 款、第426 條第1 項規定，為該受判決人之不利益，聲請
    為開始再審之裁定，再由法院依通常程序更為審判等語。
二、按有罪之判決確定後，受輕於相當之刑之判決，而發現確實
    之新證據，足認其有應受有罪或重刑判決之犯罪事實者，為
    受判決人之不利益，得聲請再審，刑事訴訟法第422 條第 2
    款定有明文。而再審制度旨在調和法安定性與真實發現之衝
    突，求取兩者之平衡。所謂「發現確實之新證據」，係指具
    有嶄新性（新規性）及顯著性（確實性）之證據，亦即指最
    後事實審法院判決當時已經存在或審判當時不及調查審酌之
    證據，至其後始發見者；且就證據本身形式上觀察，固不以
    絕對不須經過調查程序為條件，但必須顯然可認為足以動搖
    原確定判決者為限。故受理聲請再審之最後事實審法院，應
    就聲請再審理由之「新證據」，是否具備判決前已經存在，
    為法院、當事人所不知，事後方行發見之「嶄新性」，及顯
    然可認足以動搖原確定判決之「顯著性」二要件，加以審查
    ，為判斷應否准予開始再審之準據（最高法院90年度台抗字
    第168號裁定意旨參照）。
三、經查：
  (一)受判決人甲○○基於意圖為自己不法所有之竊盜犯意，於99
    年2 月12日上午7 時許，僱請不知情之大貨車司機吳銘勝及
    挖土機司機洪瑞鴻，至臺北縣瑞芳鎮金瓜石茶壺山產業道路
    朝寶亭旁，以挖土機將臺北縣政府瑞芳鎮公所所管理、用於
    邊坡擋土用之鋼軌樁39支均抽離後放置於路旁，且將其中 3
    支搬運置於大貨車上，以此方式竊取得手，適有臺北縣政府
    警察局瑞芳分局警員於同日上午9 時30分許巡邏至該處時發
    現上情，並扣得鋼軌樁39支之事實，業經臺灣基隆地方法院
    檢察署檢察官於99年2 月25日以99年度偵字第980 號向本院
    基隆簡易庭聲請以簡易判決處刑，本院基隆簡易庭於99年 4
    月16日以99年度基簡字第285 號判決，認受判決人犯刑法第
    320 條第1 項之竊盜罪，判處有期徒刑二月，如易科罰金，
    以新臺幣一千元折算一日，前開判決書於99年4 月23日送達
    被告，於同年5 月5 日送達檢察官（於同年4 月20日送達被
    害人臺北縣政府瑞芳鎮公所），各當事人均未提起上訴，全
    案於99年5 月17日確定（99年5 月15日係星期六，故檢察官
    之上訴期間順延至99年5 月17日屆滿）等情，業經本院調取
    上開卷宗核閱屬實，且有本院送達證書、受判決人之臺灣高
    等法院被告前案紀錄表在卷可參。
  (二)聲請人雖以臺灣基隆地方法院檢察署99年度偵字第2164號偵
    查卷內所附證人韓洪元、林麟之證言、臺北縣政府99年 3
    月15日會勘紀錄暨現場勘查照片，執為聲請再審之「新證據
    」，認受判決人於99年2 月12日之行為，尚涉有違反水土保
    持法第32條第1 項之罪嫌。然而：
    1.按在公有或私人山坡地或國、公有林區或他人私有林區內
      未經同意擅自墾殖、占用或從事第8 條第1 項第2 款至第
      5 款之開發、經營或使用，致生水土流失或毀損水土保持
      之處理與維護設施者，處六個月以上五年以下有期徒刑，
      得併科新臺幣六十萬元以下罰金。但其情節輕微，顯可憫
      恕者，得減輕或免除其刑。水土保持法第32條第1 項定有
      明文。而前述「第8 條第1 項第2 款至第5 款之開發、經
      營或使用」，係指「（第2 款）農、林、漁、牧地之開發
      利用。（第3 款）探礦、採礦、鑿井、採取土石或設置有
      關附屬設施。（第4 款）修建鐵路、公路、其他道路或溝
      渠等。（第5 款）於山坡地或森林區內開發建築用地，或
      設置公園、墳墓、遊憩用地、運動場地或軍事訓練場、堆
      積土石、處理廢棄物或其他開挖整地」，水土保持法第 8
      條第1 項第2 款至第5 款亦有明文規定。又水土保持法第
      32條第1 項之罪之適用範圍，以依該法第3 條第3 款核定
      公告之公有或私人山坡地，或該法第3 條第8 款所定之國
      、公有林區或他人私有林區內（即森林法所稱之保安林）
      為限，且須其擅自墾殖、占用或從事之開發、經營或使用
      等行為，已達「致生水土流失或毀損水土保持之處理與維
      護設施」之程度，始成立犯罪，乃實害犯（最高法院98年
      度台上字第5782號、98年度台上字第5818號判決意旨可資
      參照）。
    2.證人韓洪元（係聯華水土保持技師事務所負責人）及林
      麟（係上驊土木大地技師事務所負責人）係於99年5 月26
      日接受檢察事務官之詢問，卷內筆錄雖記載該二位證人均
      答：伊二人均是臺北縣水保技師服務團內之成員，臺北縣
      農業局提前說要辦理會勘，當天剛好輪到伊二人，伊二人
      就到現場會勘。因為地表有呈現龜裂，邊坡坡頂已有陷落
      ，柏油路面龜裂產生裂縫，鋼軌樁遭拔除後，擋土橫板條
      失去保護邊坡土壤功能，伊等就照現況判定有違反水土保
      持法第35條第1 項第4、8款之情形，這部分是參考水土保
      持局93年5 月5 日農授水保字第0931809413號函示內容認
      定，當天只是就會勘現場所看到之情形作認定，至於造成
      之原因後果，伊二人並不清楚等語。然上開證言作成之時
      點，顯然係在本院基隆簡易庭99年度基簡字第285 號刑事
      簡易判決確定（即99年5 月17日）之後，核與上述限於法
      院判決當時已經存在而不及調查審酌之要件不符。
    3.至於上開偵查卷內所附臺北縣政府99年3 月15日會勘紀錄
      暨現場勘查照片，雖係於本院基隆簡易庭99年度基簡字第
      285 號刑事簡易判決作成（即99年4 月16日）前已存在，
      然細觀會勘紀錄上結論欄記載：「一、原有路側鋼軌樁有
      保護功能，今現勘部分鋼軌已被拔除，道路AC有長十公尺
      、寬三公尺之崩陷範圍，裂縫寬度約零點五至三公分，依
      據水土保持法施行細則第35條第1 項第3 款，現場已因水
      土流失造成路面坍陷。二、防汛期將近，恐進一步崩坍，
      應改善。」等語，就其係藉由何種標準認定該處已有「水
      土流失」之情形，並未具體說明。且上開結論欄所引用之
      「水土保持法施行細則第35條第1 項第3 款」（條文內容
      為「水、土壤或其他環境受污染」），與「鋼軌遭拔除、
      道路有長十公尺、寬三公尺之崩陷範圍，裂縫寬度約零點
      五至三公分」之現況，在文意上看不出任何關聯性，此等
      會勘紀錄雖係由具有相關專業知識之韓洪元、林麟參與
      會勘所作成，仍與刑事訴訟法第158 條之3 所指「鑑定意
      見」顯然有間，自亦不得僅憑上開會勘紀錄及現場勘查照
      片，即謂本案已發生水土流失或毀損水土保持之處理與維
      護設施之實害結果。況且，卷內並無相關證據足資認定該
      39支鋼軌樁坐落之地區，是否合於水土保持法第3 條第 3
      款核定公告之公有或私人山坡地，或該法第3 條第8 款所
      定之國、公有林區或他人私有林區（即森林法所稱之保安
      林）。準此，上開會勘紀錄及現場勘查照片雖合於「嶄新
      性」之要件，然難謂與顯然足以動搖原確定判決之「顯著
      性」要件相符。
    4.再者，水土保持法第32條第1 項既規定須以「未經同意擅
      自墾殖、占用或從事第8 條第1 項第2 款至第5 款之開發
      、經營或使用」為要件，而所謂「墾殖」係指耕墾生殖、
      開墾種植之行為（參卷內所影印中國文化研究出版之「中
      文大辭典」、臺灣東華書局股份有限公司出版之「辭海」
      ），受判決人係為竊取鋼軌樁變賣獲利，其抽取鋼軌樁之
      行為，顯然並非水土保持法第32條第1 項所定墾殖、占用
      之行為，亦與上述水土保持法第8 條第1 項第2 款至第 5
      款，即「農、林、漁、牧地之開發利用」、「探礦、採礦
      、鑿井、採取土石或設置有關附屬設施」、「修建鐵路、
      公路、其他道路或溝渠等」、「於山坡地或森林區內開發
      建築用地，或設置公園、墳墓、遊憩用地、運動場地或軍
      事訓練場、堆積土石、處理廢棄物或其他開挖整地」之開
      發、經營或使用行為，均不相符。受判決人之上開行為，
      既與水土保持法第32條第1 項規定之犯罪構成要件有間，
      更徵聲請人所提出之上開證據欠缺「顯著性」之要件。
  (三)綜上所述，證人韓洪元及林麟之證言，係於本院基隆簡易
    庭99年度基簡字第285 號刑事簡易判決確定之後方作成，並
    非為判決時已存在而不及調查審酌之證據。而卷附證據，就
    該39支鋼軌樁坐落之地區，是否合於水土保持法第3 條第 3
    款核定公告之公有或私人山坡地，或該法第3 條第8 款所定
    之國、公有林區或他人私有林區（即森林法所稱之保安林）
    ，以及就受判決人之上開行為如何能認定係屬水土保持法第
    32條第1 項所定構成要件之行為，均欠缺說明，上開會勘紀
    錄暨現場勘查照片雖係於前述判決作成時已存在而不及調查
    審酌之證據，然該等證據從形式上觀察，尚未達於顯然可認
    為足以動搖原確定判決之程度。至於99年度偵字第2164號偵
    查卷內，雖尚有受判決人於99年4 月19日之警詢筆錄、證人
    洪瑞鴻於99年4 月3 日、證人吳銘勝於99年4 月5 日、證人
    顏金萬（係洪瑞鴻之雇主）於99年4 月6 日、證人蘇建泉（
    係於90年間在該處設置鋼軌之現場負責人）於99年3 月26日
    、證人王明豐（係臺北縣瑞芳鎮公所建設課雇員）於99年 3
    月30日分別於警詢時製作之警詢筆錄，且均係在前述判決作
    成時已存在，然細閱該等供述證據之內容，均無從用以判斷
    受判決人之行為是否與上述水土保持法第32條第1 項之犯罪
    構成要件相符，此由再審聲請狀中並未引用上開供述證據一
    節，亦可查知。聲請人所提出之證據，既非具「嶄新性」及
    「顯著性」要件之新證據，故其據以聲請再審，自無理由，
    應予駁回。
四、依刑事訴訟法第434 條第1 項，裁定如主文。
中    華    民    國    99    年    10    月    11    日
                  基隆簡易庭  法  官  張婷妮
以上正本證明與原本無異。
對於本件裁定如有不服，應於送達後5 日內，向本院提出抗告書
狀，敘述抗告之理由，抗告於臺灣高等法院。
中    華    民    國    99    年    10    月    11    日
                              書記官  洪佳如

司法院資訊處製作；財團法人民間司法改革基金會備份。
